最高法院刑事判決　　　　　　　　　　　　　　　八十八年度台上字第四四七四號
　　上　訴　人　甲○○
右上訴人因殺人案件，經台灣高等法院中華民國八十八年六月十五日第二審更審判決
（八十八年度重上更(四)字第五八號，起訴案號：台灣板橋地方法院檢察署八十四年度
偵字第一七九六六號）後，依職權逕送審判，視為被告已提起上訴，本院判決如左：
    主  文
原判決關於罪刑部分撤銷。
甲○○殺人，處死刑，褫奪公權終身。未扣案之汽油彈枚、扣案之汽油彈（瓶內汽
油已倒棄）壹枚、未扣案之打火機與塑膠桶各壹只及扣案之西瓜刀壹把均沒收。
    理  由
本件原判決認定上訴人甲○○與女子李明香自民國八十二年初起，先後在台北市○○
路、城街、錦州街等地及台北縣三重市○○路○段三九○巷十九號四樓上訴人之住
處同居，感情原本深濃。八十四年九月十日（即農曆八月十六日）凌晨，二人因李明
香晚歸而發生爭執，李明香負氣出走，於同年九月二十八日起在台北縣三重市○○○
路四十四號二樓如仙群髮廊擔任美髮助理，並暫住上開髮廊之員工宿舍，嗣上訴人知
悉後欲重修舊好，先後邀李明香返回其上開住處同居遭拒，復又探知李明香已結交新
男友莊博顯，上訴人因受莊博顯之電話嚇阻不得再與李明香往來，乃於八十四年十月
七日十六時十五分以後，先後四次，約每隔十分鐘一次，撥電話至如仙群髮廊欲找李
明香談判，分別由李明香之同事林玉蘭、鄭文芳、黃小通接聽電話，然均告以李明香
在工作中無暇接聽等語，上訴人感情受創，復屢屢遭拒蒙辱，憤怒難遏，其明知該店
於營業時間內有員工及顧客多人，縱火有致人死亡之可能，竟仍罔顧，基於殺人之故
意，決意放火燒燬如仙群髮廊，先攜其所有塑膠桶一只，騎乘車牌ＦＪＷ－九一五號
重型機車至台北縣三重市○○路、自強路口之忠孝加油站購買新台幣五十元之高級汽
油裝於塑膠桶中，並於自強路旁拾得六只空啤酒瓶，攜往三重市○○路○段、溪尾街
旁之停車場，將汽油分灌於六只空啤酒瓶內，瓶口塞布條作為引線而製成汽油彈六枚
（非屬槍砲彈藥刀械管制條例之彈藥），返回其上開住處取出數日前已預購之西瓜刀
一把，一同放入其所有保齡球球袋，再騎乘車牌ＦＪＷ－九一五號重型機車，至該髮
廊樓下，先打電話予李明香，由黃小通接聽，因無結果，上訴人遂於同日十七時三十
分許逕至如仙群髮廊門口，見店內有設計師葉昭賢及員工莊美玲、李佳卉、丁珍、
李明香、林玉蘭、黃小通、葉雲泉及顧客陳玉萍、劉秀英及陪同劉秀英之陳美瓊、陳
雅雯等人，上訴人先以自有打火機點燃一枚汽油彈，擲入店內大廳引爆起火並致設計
師葉昭賢左上臂燒傷，上訴人嗣再丟入一枚汽油彈，致引起店內大廳火勢迅速延燒，
因而將現有人所在之如仙群髮廊建築物內之內部裝潢、鏡台、桌椅及家具等物品燒燬
，燃燒面積約六十平方公尺，主要燃燒處所為該建物二樓臨馬路之理燙場所，並未延
燒至其他處所，該建物之構成部分並未喪失其效用，並致顧客劉秀英受有二度至三度
之燒燙傷，佔體表面積百分之八十，員工丁珍之右上肢及兩側下肢受有深二至三度
之灼傷，佔體表面積百分之二十四，顧客陳美瓊及員工葉雲泉手部輕微灼傷；上訴人
丟擲汽油彈後，復基於其初殺人之犯意，接續持西瓜刀進入如仙群髮廊店內尋李明香
行兇，首先遇見在店內大門附近之陳玉萍，誤為李明香，即揮刀砍殺陳玉萍左肩一刀
，並口呼「給你死」，因陳玉萍被砍而轉動身體，致受有左前臂割傷、左肩胛脊部割
傷且深及肌肉、肩胛脊，嗣上訴人發覺係誤認後而罷手；繼而發現李明香與林玉蘭、
黃小通逃往後陽台，復追至後陽台，開門後因誤認林玉蘭即李明香，仍出於其初殺人
犯意，持刀揮砍林玉蘭之左臂一刀，致林玉蘭左手臂受有長約十一公分深及肌肉層之
割傷，嗣發現有誤，再轉而朝李明香頭、頸、背、肩部及四肢各部位猛砍，並口喊「
給你死」等語，致李明香顏面、頭皮、頸部、左背部、左前臂及兩手、兩側下肢多處
裂傷、多處上肢肌腱、肌肉斷裂、肩胛骨骨折及因火勢延燒致兩側下肢二至三度灼傷
。經李明香哀求「我會死啦」，乃罷手轉身逃離現場；員工李佳卉、莊美玲躲入店內
浴廁避難，被濃煙嗆入而窒息死亡；黃小通、葉雲泉、陳美瓊、陳雅雯因及時逃離現
場，丁珍、劉秀英、陳玉萍、林玉蘭及李明香經送醫急救，始免於難。嗣經台北縣
警察局三重分局消防分隊迅速趕往將火撲滅，並經警於現場查獲上訴人所有供犯罪預
備用之未爆汽油彈一枚（嗣後為避免發生危險，將瓶內汽油倒棄）及供犯罪所用之西
瓜刀一把、汽油彈碎片四包等情。係以上開上訴人丟擲汽油彈縱火燒如仙群髮廊，致
李佳卉、莊美玲二人因濃煙嗆入窒息死亡；致劉秀英、丁珍、葉雲泉、陳美瓊等人
燒燙傷；及上訴人持西瓜刀砍傷陳玉萍、林玉蘭、李明香之事實，已據上訴人坦承不
諱，並經被害人何奇誠（如仙群髮廊負責人）、林梁玉蘭（屋主）、莊美玲之兄莊茂
松、李佳卉之母李施阿招、丁珍、李明香之姨媽高小鳳、陳玉萍、林玉蘭、黃小通
、陳美瓊及葉雲泉等指述綦詳。莊美玲、李佳卉係因上訴人放火燒如仙群髮廊致窒息
死亡，業據檢察官督同法醫師相驗屬實，有現場履勘筆錄、相驗屍體證明書、驗斷書
及現場照片在卷可稽。被害人劉秀英、丁珍受有前述燒燙傷、灼傷；被害人陳玉萍
、林玉蘭、李明香等有前開刀傷，有診斷書及財團法人馬偕紀念醫院函及陳美瓊之書
函附卷可憑；葉昭賢受有前述燒燙傷，亦已據黃小通、何奇誠證述屬實，足見上訴人
上開自白與事實相符。上訴人投擲汽油彈已燒燬如仙群髮廊之內部裝潢、鏡台、桌椅
及家具等物品，面積約六十平方公尺，惟建物之構成部分並未喪失其效用等情，有台
北縣警察局三重分局八十四年十一月十四日重警字三刑吉字第二一六五○號函送之火
災調查報告書及現場照片可按。上訴人於警訊時坦承持刀砍殺李明香，因李明香之同
事幫李明香不接其所打電話，才向如仙群髮廊投擲汽油彈等情；於第一審及原審之前
審八十六年五月十三日調查時，亦供稱持刀欲砍死李明香。參以李明香所受刀創甚深
，是上訴人顯有殺死李明香之故意。上訴人於檢察官偵查中供認因光線較暗，看錯人
而砍陳玉萍；又稱伊開門即揮刀砍林玉蘭，嗣看清不是李明香就停手等情，足證上訴
人係因誤認陳玉萍、林玉蘭為李明香而出手砍殺，其出手砍殺時，有致陳、林二女於
死之故意甚明。上訴人投擲汽油彈時，如仙群髮廊內有員工及顧客多人，其點燃投擲
汽油彈可起火燒燬該建物並使店內人員喪命，乃常人皆知之事，上訴人係因不滿李明
香移情別戀及如仙群髮廊之員工拒絕幫忙找李明香，在盛怒之下投擲汽油彈又胡亂揮
刀，其主要目的固在殺害李明香、惟造成店內人員死亡，亦應為上訴人所不惜，其有
放火焚屋及殺害店內多人之故意，亦甚明確。綜合以觀，上訴人有上開犯行，堪以認
定，為其所憑之證據及認定之理由。並說明上訴人所辯其放火目的僅在使李明香出面
，無殺人故意，砍傷林玉蘭係李明香閃躲後退才砍到林女，非故意砍林女云云，與上
開事證不符，不足採信。上訴人既有殺人之故意，則縱使其未有阻擋店內人員逃生之
行為，亦無其殺人犯行之成立。上訴人於原審之前審請求傳訊黃小通、陳玉萍、葉
雲泉、劉秀英等人，以查明其未妨害彼等逃離火災現場，核無必要。又明上訴人共
投擲二枚汽油彈，已據上訴人供明，並經證人葉雲泉證述明確，證人黃小通於檢察官
偵查中所稱上訴人共投擲三枚汽油彈云云，乃因其事後至現場查看，見地毯有三處膨
脹，所為推測之詞，為不足取，在理由內詳加指駁說明。而以核上訴人所為，係犯刑
法第一百七十三條第三項、第一項之放火燒燬現有人所在之建築物未遂罪、第二百七
十一條第一項之殺人罪及同條第二項之殺人未遂罪。其一放火行為著手於殺人並接續
持刀揮砍殺人，係一行為犯殺人既遂、殺人未遂及上開放火罪，為想像競合犯，應從
一重之殺人罪論處。其放火之殺人行為與其後持刀殺人行為，係出於其初殺害多人之
單一犯意為之，為一接續殺人行為，不構成連續犯。其對葉雲泉、陳美瓊、黃小通、
陳雅雯、葉昭賢等之殺人未遂犯行，雖未據起訴，惟與原起訴部分有裁判上一罪之想
像競合犯關係，為起訴效力所及，自應併予審判。因將第一審不當之判決撤銷，適用
上開法條及刑法第五十五條、第三十七條第一項、第三十八條第一項第二款，審酌上
訴人僅因感情因素一時氣憤即生殺人之犯意，而製造簡易汽油彈縱火，並以西瓜刀戕
殺被害人，刀砍李明香遍及全身，足見其殺意之堅，並致與其毫無怨隙之莊美玲、李
佳卉因濃煙嗆入窒息死亡，劉秀英、丁珍、陳玉萍、林玉蘭受有嚴重之燒燙傷及刀
創傷，葉雲泉、陳美瓊、葉昭賢輕微灼傷，其濫殺無辜，手法狠毒，所生危害至鉅，
起訴之檢察官亦請求處以死刑等一切情狀，認上訴人罪無可逭，有永久與世隔絕之必
要，而量處死刑，並宣告褫奪公權終身。未扣案之汽油彈三枚及已扣案之汽油彈一枚
為上訴人所有，供犯罪預備之物；未扣案之打火機一只、塑膠桶一個及已扣案之西瓜
刀一把，為上訴人所有供犯罪所用之物，業據上訴人供明在卷，且未扣案之物不能證
明已滅失，均併予宣告沒收。保齡球袋一只非供犯罪所用之物，不予沒收。經核原判
決論處上訴人罪刑，除後部分外，原無違誤。復查原判決已說明上訴人投擲汽油彈
燒如仙群髮廊時，店內有員工及顧客多人，燒燬該店可使店內人員喪命，乃常人皆知
之事，被告亦應知悉，且上訴人係因李明香移情別戀及如仙群髮廊內之員工拒絕幫忙
找李明香而怨懣在心，在盛怒之下而為之，應有殺害店內多人之故意之理由，並已說
明上訴人所辯放火目的，只在嚇人云云，與前揭事證不符，為卸責飾詞，並無上訴意
旨所指理由不備之違誤。又上訴人投擲汽油彈後，仍持刀入店內砍被害人，乃在盛怒
下為達殺人目的，不顧自身危險之衝動行為，尚難僅以其衝入火場之行為，認其無殺
人犯意。上訴意旨謂原判決認定其有殺人故意，有違經驗法則云云，自無理由。被害
人李佳卉、莊美玲係因上訴人投擲汽油彈，燃燒店內物品所生之濃煙嗆入而窒息死亡
，已如前述，是被害人之死亡與上訴人之放火、殺人行為，自具有相當之因果關係，
原判決並已說明憑以認定此事實之證據與理由。上訴意旨謂其行為與被害人之死亡無
相當因果關係云云，並指摘原判決理由不備，亦無理由。又刑法第二十七條中止犯之
減輕，以已著手於犯罪之實行，而因己意中止防止其結果之發生者為限。上訴人之殺
人行為，已使二人死亡，並未防止死亡結果之發生，原判決未依中止犯規定減、免其
刑，自無不合。上訴意旨謂原判決未依中止犯規定減輕其刑，有判決不適用法則之違
法云云，尚有誤會。而上訴人之家屬與被害人及被害人家屬如何洽談和解賠償之過程
，並非重要待證事項，原審未予調查，不得指為違法；原判決認上訴人濫殺無辜，手
法狠毒，亦已說明所憑之事證與理由。上訴意旨就原審上開取捨證據、判斷事實職權
之適法行使及原判決理由已有說明之事項，任意指摘為違背法令，殊無可取。惟查上
訴人除已與二名死者之家屬和解賠償外，上訴人之母潘美雲已於八十七年八月二十日
另與被害人劉秀英和解賠償新台幣十五萬元，有賠償和解書在卷可稽（見原審法院重
上更(三)字卷第四十七頁）。是原判決理由四謂「上訴人除與二名死者家屬和解賠償外
，就其餘多位被害人並未和解賠償」等情，與卷內資料不盡相符，致有違誤。就此而
言，雖應認上訴人之上訴有理由。但此項違誤，尚不影響於事實之確定，可據以為裁
判，應由本院將原判決關於罪刑部分撤銷，自為判決。審酌上訴人犯罪之動機、手段
、所生危害甚鉅、犯罪後態度等一切情狀，認上訴人罪無可逭，有永久與世隔絕之必
要，依法仍判處與原判決相同之死刑及宣告褫奪公權終身。扣案之汽油彈一枚（查扣
後，為免發生危險，已將瓶內汽油倒棄）及未扣案之汽油彈三枚，為上訴人所有供犯
罪預備之物；查扣之西瓜刀一把、未扣案之打火機及塑膠桶各一只，係上訴人所有供
犯罪所用之物，均已據上訴人供明在卷，皆併予宣告沒收，如主文所示。
據上論結，應依刑事訴訟法第三百九十七條、第三百九十八條第一款，刑法第二百七
十一條第一項、第二項、第一百七十三條第一項、第三項、第五十五條、第三十七條
第一項、第三十八條第一項第二款，判決如主文。
中      華      民      國    八十八    年      八      月     十九     日
                              最高法院刑事第五庭
                                  審判長法官  董  明  霈
                                        法官  丁  錦  清
                                        法官  賴  忠  星
                                        法官  林  茂  雄
                                        法官  王  居  財
      右正本證明與原本無異
                                              書  記  官
中      華      民      國    八十八    年      八      月     二十     日
